最高法院刑事判決　　　　　　九十四年度台上字第六三四五號
　　上　訴　人　台灣高等法院台中分院檢察署檢察官
　　被　　　告　甲○○
　　　　　　　　　　　　52號.
　　　　　　　　乙○○○○○○.
　　　　　　　　　　　　號
　　上 列一 人
　　選任辯護人　林志忠律師
上列上訴人因被告等違反貪污治罪條例案件，不服台灣高等法院
台中分院中華民國九十四年八月四日第二審判決（九十三年度上
訴字第五七四號，起訴案號：台灣南投地方法院檢察署九十二年
度偵字第七０二號），提起上訴，本院判決如下：
    主  文
原判決撤銷，發回台灣高等法院台中分院。
    理  由
本件原判決以公訴意旨略稱：被告蔡宜呈（原名蔡碧雲，民國九
十二年十二月二日更名，下稱蔡宜呈）為南投縣政府前計畫室主
任，負責綜理計畫室業務，被告甲○○為前計畫室約聘研究助理
，負責社區重建及規劃輔導業務，均係依據法令從事公務之人員
。八十九年八月間，南投縣政府為辦理九二一震災週年重建成果
展，預算金額為新台幣（下同）二百二十萬元，依據政府採購法
之規定應辦理公開招標。詎蔡宜呈、甲○○（下稱：被告等二人
）共同基於概括之犯意，為規避上網公開招標而由特定廠商承攬
之不法犯意，明知依政府採購法規定應辦理公開招標，竟意圖圖
利特定廠商，在未經任何招標、決標、簽約等採購法規範程序下
，於八十九年九月初擅自將採購案交予台中市○區○○路二０一
號四樓蜘蛛傳播事業股份有限公司（下稱：蜘蛛傳播公司）負責
人鄭懿芬（業經第一審判決無罪確定）承作，為規避有關金額逾
一百萬元工程應公開招標之規定，指示鄭懿芬將本案分成印刷品
、旗幟布條之製作及廣告文宣等三部分，金額分別為四十二萬元
、八十三萬元及九十五萬元，由鄭懿芬另持合作廠商江山旗幟有
限公司（下稱：江山旗幟公司）、昱盛印刷事業有限公司（下稱
：昱盛印刷公司）共三家公司名義分別向南投縣政府承包。嗣八
十九年九月十七日蜘蛛傳播公司已完成本案相關工程，並於同年
九月二十一日辦理重建成果展出。被告等二人為意圖掩飾上開違
反政府採購法、圖利鄭懿芬之犯行，竟於八十九年十月三日由甲
○○虛偽製作辦理前揭九二一震災週年重建成果展執行計畫招標
簽呈，並於三件招標簽呈內容，隱匿未依政府採購法規定辦理招
標及鄭懿芬已完成招標之標的成果展等事實，送請課長金能鈐及
前縣長彭百顯等核章，使其依所附之服務建議書，在印刷品製作
及廣告文宣執行計畫中分別指定與已施作完成之昱盛印刷公司、
蜘蛛傳播公司議價；另在旗幟、布條製作執行計畫中，批示議價
。被告等二人除違反政府採購法規定以偽造文書方式，使承包商
蜘蛛傳播公司獲得二十五萬元不法利益外，另因應辦理公開招標
而未辦理之採購，免去包商算標、寄標、依法比、議價之必要支
出及排除其他合法廠商參與政府機關採購招標之權利，圖利不法
等情。因認被告等二人均涉犯貪污治罪條例第六條第一項第四款
圖利、刑法第二百十三條公文書登載不實及違反政府採購法第八
十七條第三項（起訴書誤載為第一項第三款）之罪嫌云云。經審
理結果，認不能證明被告等二人犯罪，因而撤銷第一審關於論處
被告等二人以共同公務員明知為不實之事項，而登載於職務上所
掌之公文書罪刑部分之判決，改判諭知被告等二人均無罪，固非
無見。
惟查：（一）審理事實之法院，於當事人聲請之證據調查完畢後
，對於案內與待證事實有重要關係，在客觀上認為有發現真實之
必要，或於公平正義之維護，而應依法調查之證據，如未依法調
查，或雖已調查而未調查明白，即與證據未經調查無異，如率行
判決，其判決當然為違背法令。蔡宜呈於第一審審理時供稱：「
要增加宣傳品時，我們請原廠商幫忙，但鄭懿芬小姐，當時快要
生產，表示無法負擔，才會轉請昱盛、江山二家公司幫忙。」；
於原審審理時供述：「當縣長指示要增加之時，我們也報告，是
否由原來廠商執行，而原來之廠商鄭懿芬不願意承接這麼大的數
量，『鄭懿芬』建議我們分成三部分處理，我們就請她協助直接
與兩家廠商接觸。」等語（見第一審卷第二九二頁、原審卷第二
一四頁）。如果無訛，似係因「鄭懿芬」之建議，而將追加部分
分為三部分處理。然鄭懿芬於法務部調查局南投縣調查站（下稱
：南投縣調查站）詢問時證以：「問：你前述昱盛、江山公司在
九二一感恩晚會是擔任妳的下游廠商，為何在九二一重建成果展
時，南投縣政府要求你等三家分別提供服務建議書，而不循前例
由你全權負責？係何人要求分成三家提供服務建議書？原因為何
？答：因為計畫室主任蔡宜呈、承辦人甲○○告訴我，辦理九二
一重建成果展時間急迫，且數量很多，要求我介紹相關廠商來承
作，所以我介紹昱盛、江山二家公司，我『不知道為何要分成三
家』提供服務建議書。」；證人彭百顯於第一審、第二審審理時
亦證陳：「問：因為時間急迫，是否有指示由哪家廠商承作？答
：我沒有指示，但是蔡宜呈有向我報告，一百多支旗幟已經完成
，是否追加之部分，亦由原來這家廠商承作，我基於經濟成本及
時效的考慮，同意讓原來之廠商承作，並請計畫室簽辦」、「選
任辯護人問：你在批示計畫室之三個簽呈時，這三項工程之施作
情形如何，你是否知道？答：批示之前計畫室主任有報告說要追
加之文宣旗幟是否應該由原來承受之廠商辦理追加，我認為符合
經濟效益，因為他們的模板已經做好了，我在批示簽呈之時，知
道這些工程都已經完成。」各等語（見偵查卷第十九頁、第一審
卷第二三二頁、原審卷第一六一頁）。則究係蔡宜呈主動要求廠
商分為三家承包？抑或由「鄭懿芬」建議分成三部分處理？即非
全然無疑。因與被告等二人是否故意規避政府採購法之程序規範
，而違反政府採購法規定攸有關係。自有詳查審認之必要。原判
決未予調查、釐清，亦未於理由內詳為說明，充分論述，遽行判
決，難謂無調查之職責未盡及判決理由不備之違背法令。（二）
證據之證明力，固屬於法院判斷之自由，但不得違背經驗法則、
論理法則，如證據之本身依照吾人日常生活經驗所得之定則觀察
，尚有疑竇，則難遽採為被告有利或不利之認定。原判決於理由
五（八）內說明：「本件重建成果展包括有一系列的活動，其中
八十九年九月十七日感恩晚會係本系列活動之首。……且重建成
果展經費預定由民間贊助，不動用公務預算，嗣於成果展開幕後
，始發現經費不足，經縣長指示由農業局支付，迨於八十九年十
月三日補行簽辦付款之手續。」；理由六（四）中則敘述：有關
審計部九十四年六月七日台審部覆字第０九四００００五七九號
之函稱：本案蓄意分批辦理本系爭成果採購案件，規避公開招標
之規定，違反政府採購法第十四條及第十九條之規定等語，顯係
以本件採購案自始即係要動用公務預算為前提，而原審既已認定
本件採購案原係要以民間募款支應，而非要動用公務預算，則審
計部此部分函覆意見於本件即無適用之餘地等旨（見原判決第十
四頁理由五《八》、第十七頁理由六《四》）。但證人彭百顯於
第一審審理時證述：「辯護人問：這些宣傳品經費究竟是用公務
預算或是民間捐款？答：當時沒有九二一重建預算，如果要動用
公務預算，須由業務單位與主計室協調調整後，才可動用，因為
九二一地震，是突發性的，所以當年並沒有公務預算。我印象中
，所有重建成果展覽會與民間贊助有關之活動，都是由民間團體
贊助。其中中央有補助一百萬元，大部分都是民間贊助。」、「
辯護人問：是否確定宣傳品追加之費用並沒有編列在年度預算內
？是，包括原先以及後來追加。」、「辯護人問：是否同意追加
之宣傳品由三家廠商承作？是，這些經費原本是要由民間贊助，
如果民間沒有贊助而由公務預算支出，也應依法簽辦。」（見原
判決第六頁倒數第四至十三行、第七頁第十三至十五行，第一審
卷第二三○至二三二頁）；被告蔡宜呈於第一審審理時供謂：「
……本成果展宣傳品部分經費，是採勸募方式，我們於第七次籌
備會議中，有決定各單位負擔之內容，後來經費一直沒有著落，
至九月十六日決定動用預備金，我們才就感恩晚會部分，與廠商
簽約。」各等語（見第一審卷第二九二頁），及卷附南投縣政府
主計室八十九年九月十六日各紙簽呈所載：奉准由第二預備金項
下支應（見第一審卷第二六七至二七一頁）。顯然在追加前之第
一次廣告文宣經費，雖預定由民間捐款，但事實上已有募款不足
之現象，致須動用第二預備金支應。則被告等二人對於需要更多
經費之追加部分更可能預見因無法募款，勢必透過公務預算支出
之情形。如謂被告等二人竟均無預見，而完全不具犯罪之故意，
是否合於經驗法則、論理法則？饒堪研求。原判決未就此不利於
被告等二人之證據，細心勾稽，詳予究明，遽認被告等二人並無
任何違法之主觀犯意，尚嫌速斷。（三）證人彭百顯於原審審理
時證稱：文宣當然包括旗幟、平面文宣、電視晚會等文宣，不可
能由一家來做，……除非係較大型之廣告公司才會統包，但他們
要求之利潤比較高，因為這樣旗幟部分他們還要委託製作旗幟之
廠商，文宣部分還要委託文宣之廠商等語（見原審卷第一六五頁
）。如果不虛，顯係認統包之利潤較高。而本案在追加前之全部
廣告文宣計畫，係由蜘蛛傳播公司統一承包，何以在追加製作部
分分由蜘蛛傳播公司、昱盛印刷公司及江山旗幟公司議價，且各
部分之金額均未達政府採購法所規範之一百萬元，其追加前後之
議價方式不一，是否意在規避公開招標之規定而由特定廠商承攬
？即非無疑，仍有詳酌慎斷之必要。原審未調查明白，並詳細說
明其依據，即逕認本件將追加宣傳品分成三部分，於法尚屬有據
，要難認被告等二人有違法性之認識，應有判決理由不備之違法
。以上或為檢察官上訴意旨所指摘，或為本院得依職權調查之事
項，應認原判決有撤銷發回之原因。
據上論結，應依刑事訴訟法第三百九十七條、第四百零一條，判
決如主文。
中　　華　　民　　國　九十四　年　 十一 　月　 十一　 日
                      最高法院刑事第七庭
                          審判長法官  林　增　福
                                法官  邵　燕　玲
                                法官  陳　世　雄
                                法官  陳　朱　貴
                                法官  張　春　福
      本件正本證明與原本無異
                                      書  記  官
中　　華　　民　　國　九十四　年　 十一 　月　 十七　 日
                                                      Ｌ
